臺灣橋頭地方法院民事判決
111年度勞訴字第87號
原      告  吳志宏  
訴訟代理人  陳慧博律師
被      告  網路地球村語文資訊有限公司

法定代理人  陳中義  
訴訟代理人  鄒永禎律師
上列當事人間請求給付退休金事件，本院於民國111年6月16日言
詞辯論終結，判決如下：
    主  文
原告之訴駁回。
訴訟費用由原告負擔。
    事實及理由
一、原告主張：原告自民國81年10月起受僱被告擔任日文老師，
    原告自受僱時起即按被告安排之課表，至地球村各家位於高
    雄市之分店補習班（下稱地球村補習班）上課，被告依原告
    上課鐘點按月給付原告薪資，109年至110年間鐘點費平日每
    小時320元，夜間及週六、日每小時360元。又原告雖自98年
    7月起簽立「委任教學人員同意書」（下稱系爭委任同意書
    ），然原告需於被告規定之上課地點打卡，缺勤須請假，遵
    守被告訂定之工作規則，依被告編輯之教科書及進度授課，
    兩造間具有上下隸屬關係，須聽從被告之指揮監督，兩造間
    為僱傭關係。又訴外人「真善美文化藝術有限公司附設臺北
    市私立地球村中英日語短斯補習班站前分班」（下稱真善美
    公司）曾於83年2月23日為原告投保勞保，原告服務之地球
    村補習班雖使用不同之公司名稱，然公司名稱均有「地球村
    」字樣，系爭委任同意書亦由多家補習班同時用印，可認各
    補習班均為被告實質掌控，均為被告在高雄之分公司，不因
    被告變更名稱而有異，可認被告確實為以勞工保險條例以雇
    主身分幫原告投保之雇主。原告每年各類所得扣繳暨免扣繳
    憑單（下稱扣繳憑單）所載所得類別亦為「50薪資」，亦可
    證兩造間為勞動契約。原告既自81年10月起留用服務被告，
    工作年資應予併計，原告於54年9月20日出生，自81年11月1
    日至111年2月28日止，工作年資為29年又4個月，得依勞基
    法第53條第1款規定自請退休。因被告自110年5月12日即以
    疫情嚴重為由將補習班停課，致原告無工作收入迄今，原告
    已於111年1月21日以存證信函通知被告，依勞動基準法（下
    稱勞基法）第53條第1款規定請求被告給付退休金，故被告
    應給付退休金1,152,950元（月平均工資25,909元×44.5基數
    ）。為此，爰依勞基法第53條第1款、第55條之規定，提起
    本件訴訟等語。並聲明：被告應給付原告1,152,950元及自
    起訴狀繕本送達翌日起至清償日止，按週年利率5%計算之利
    息。
二、被告則以：
　㈠原告係被告左營分公司附設補習班之委任教師，於98年7月間
    起與被告左營分公司附設私立地球村美日韓語短期補習班簽
    訂一年一聘之委任教師契約，109年10月24日簽訂之系爭委
    任同意書，已於110年10月23日屆期而終止，因原告不願依
    補習及進修教育法第9條第4項規定，檢附最近3個月内核發
    之警察刑事紀錄證明書（良民證）等基本資料，而未再續簽
    ，兩造間從未存在僱傭關係。又被告係於原告勾選其可上課
    時段内挑選適合之課程，洽詢原告同意後，由被告排定課程
    ，交由原告按表準時上課，上課方式則依其專業自行發揮所
    長，自主授課内容，亦不負責任何行政工作，被告則依原告
    實際上課時數依約給付鐘點費，打卡目的係為計算鐘點費及
    門禁管制，被告提供教科書做為上課依據，係因學生上課有
    進度的需求，故希望原告按照進度上課。原告請假，原則上
    由其事先覓尋同級資格的代課老師，通知被告即可隨時辦理
    請假，毋須經被告審核准許，除非原告臨時找不到代課老師
    ，才會拜託被告找代課老師，被告亦毋庸依勞基法第39、40
    、43條規定給付原告休假期間之薪資，欠缺勞動契約中「工
    資續付原則」之基本特性。被告未訂立懲處規章、工作規則
    ，亦無任何獎懲考評程序、績效考核，原告不受被告指揮監
    督，僅依系爭委任同意書第1條約定，須遵守中華民國法令
    及原告之「本補習班教師注意事項」，此等善意提醒委任教
    師注意自身權益及應遵守我國法律。
　㈡被告係於92年10月23日設立登記，並於98年6月9日合法立案
    設班，原告主張自81年10月起即受僱被告顯非事實，且私立
    社會教育事業自99年3月1日始適用勞基法，委任契約之員工
    並無適用。被告從未為原告投保勞保，真善美公司係於83年
    間為原告投保，被告或分公司於83年間尚未設立，被告、真
    善美公司亦無改組或承受之情形，兩公司並不相干，且綜合
    所得稅法所認定之薪資所得類別，並不侷限於單純僱傭契約
    之勞工薪資所得，尚包含聘請授課人員講授課程所發給之鐘
    點費。被告於高雄市僅有左營分公司附設補習班，原告所提
    扣繳憑單上之義務人並非全為被告，明誠、三多、鳳山分校
    隸屬於地球村語文資訊有限公司、高雄站前分校乃隸屬於全
    球文化藝術有限公司、大順分校隸屬於資訊地球村語文有限
    公司，非被告附設之補習班，各公司間均為獨立法人，原告
    係分別受數家補習班委任，各家補習班各自依其實際上課時
    數計算鐘點費後，再分別由各家公司帳戶給付鐘點費至原告
    帳戶，被告於110年5月給付原告之報酬為1,440元，原告將
    各公司發給鐘點費全部加總計算月平均工資，於法無據。另
    系爭委任同意書原係由各補習班分別自行與外籍老師簽約，
    嗣後為形式上作業方便、外籍老師希望簡便程序，演變為今
    日制度，即各家補習班均認該老師適合則分別委任，於同一
    份委任同意書用印，然各家補習班仍各自聯絡課程、給付鐘
    點費等語，資為抗辯。並聲明：原告之訴駁回。
三、兩造不爭執之事項：
  ㈠原告前擔任地球村補習班之日文教師，並簽立委任教學人員
    同意書，委任補習班欄位由各公司附設之外語補習班分別用
    印。
  ㈡被告於92年10月23日設定登記，被告左營分公司於98年5月4
    日設立登記，98年6月9日被告左營分公司附設私立地球村美
    日韓語短期補習班經主管機關核准立案。
  ㈢原告自98年7月間開始，與被告左營分公司附設之私立地球村
    美日韓語短期補習班簽訂一年一聘之委任教學人員同意書，
    擔任被告日文教師，自110年10月24日起未再簽立委任教學
    人員同意書。原告報酬係按時計酬，於109年至110年間鐘點
    費為平日每小時320元，夜間及週六、日每小時360元。
  ㈣原告在各地球村補習班上下課需打卡，其擔任日文教師之報
    酬經各公司分別結算授課時數鐘點費後，由各公司分別匯入
    原告銀行帳戶。
  ㈤訴外人真善美公司曾於83年2月23日至83年8月1日為原告投保
    勞工保險。
  ㈥原告於111年1月21日寄發存證信函予被告，內容係通知被告
    其依勞基法第53條第1款自請退休之規定，請求被告給付退
    休金。
  ㈦地球村補習班屬私立社會教育事業，該事業之教師自99年3月
    1日起適用勞基法。
四、本件之爭點：
  ㈠兩造間係存在勞動契約或委任契約？
  ㈡原告可否請求被告給付退休金？如可，金額為若干？
五、本院得心證之理由：
  ㈠兩造間係存在勞動契約或委任契約？
　⒈按稱僱傭者，謂當事人約定，一方於一定或不定之期限內為
    他方服勞務，他方給付報酬之契約；稱委任者，乃當事人約
    定，一方委託他方處理事務，他方允為處理之契約，民法第
    482條、第528條分別定有明文。又勞基法規定之勞動契約，
    係指當事人之一方，在從屬於他方之關係下，提供職業上之
    勞動力，而由他方給付報酬之契約，受僱人對雇主通常具有
    人格上從屬性（受僱人在雇主企業組織內，服從雇主權威，
    有接受雇主之人事監督、管理、懲戒或制裁之義務，並親自
    提供勞務）、經濟上從屬性（即為雇主而非為自己之營業目
    的而提供勞務）、組織上從屬性（即納入雇方生產組織體系
    之一環而非獨立作業，與同僚間居於分工合作狀態）之特徵
    。此與委任關係，係單純受委託處理一定之事務，且通常就
    該事務之執行，具有獨立之裁量權不同，亦即受任人與委任
    人間之從屬性關係，在人格、經濟及組織上均明顯較低於僱
    傭關係。而究為僱傭關係或委任關係，則應就上開人格、經
    濟及組織上之從屬性高低加以判斷，前者從屬性較高，後者
    從屬性較低。
  ⒉原告主張：原告須於被告規定之上課地點打卡，缺勤須請假
    ，缺勤、未請假、經常遲到情形嚴重者會遭被告解僱，須遵
    守被告訂定之工作規則，依被告編輯之教科書及進度授課，
    兩造間具有上下隸屬關係，須聽從被告之指揮監督，兩造間
    為僱傭關係等語，被告則以前詞置辯。經查：
　⑴系爭委任同意書第1條雖約定委任教師須遵守中華民國法令及
    補習班教師注意事項，然被告訂定之「教師注意事項」（見
    本院卷第171頁），係說明與教師間非勞雇關係、打卡為維
    護門禁安全及計算鐘點費、請假請自行找合格代課老師並告
    知甲方、委任期間雙方得隨時終止委任契約、上下課避免與
    學員肢體接觸避免觸法、本中心全面錄影監視等內容，多為
    提醒告知事項，並非對教師於工作期間之行為為禁止規定或
    懲處規範，與一般勞雇關係中制訂工作規則或內部規章，明
    訂違反者需接受事業單位懲處或不利益待遇，顯有不同，況
    被告並未訂有其他懲處規章或考核等相關規定，原告亦未就
    此予以爭執，自難認原告有接受被告具體指揮監督或懲處、
    制裁之義務。原告雖稱係按被告排定課表上課等語，然其於
    審理時亦陳稱：被告提供上課時間給我看，被告有很多分校
    ，所以一定要我有空的時間，被告知道我什麼時候有空，就
    會通知我去上那堂課等語（見本院卷第184頁），且被告排
    完課表會讓原告確認確實為原告有空的時間，亦為原告所是
    認（見本院卷第184頁），足見被告係按原告有空之時間預
    為排定課表，且最終仍須由原告確認課表時間可行，並非被
    告逕為排定課表後，原告即須按表上課，無任何表意決定權
    限，且被告並無就原告授課時數為最低限制，亦未有遲到或
    未達授課時數即予扣薪或懲罰之相關管考約定，原告於排定
    課表以外之時間，空堂會離開回去休息，亦經其陳明在卷（
    見本院卷第189頁），其休息時間顯不受被告拘束或干涉，
    下課即得自行離去，亦難認被告對原告有高度之人事管理權
    限，依前開說明，原告對被告之人格從屬性甚低。
　⑵原告雖主張請假須經被告准許，然此部分並無相關證明，且
    不論委任或勞動契約，均係為他方提供勞務，如受任人經常
    無故缺勤、遲到情形嚴重，委任人終止或不續訂委任契約，
    並未悖於常情，復未見被告對遲到、未請假之人訂有何處罰
    規定，尚難逕以請假是否須經准許作為兩造間存在勞動契約
    之依據。又原告係按上課時數計算鐘點費，以打卡方式確認
    出勤、上課時數，自屬合理。又被告之附設補習班自行編印
    教材並定有進度，原告雖稱只能使用被告提供教材，按書本
    單字內容及進度教學，只能在口頭上做補充等語，惟實際如
    何教授課本單字、內容，仍非不得以其教學經驗、技巧或創
    作性決定講授之具體細節內容、影響其希冀呈現之教學效果
    ，實際勞務提供方式仍具有獨立裁量空間，並非僅機械性提
    供勞務，尚難以此認定其對被告人格上高度從屬性。
　⑶原告係依完成授課時數計酬，並無底薪或固定報酬之基本給
    付約定，勞務給付之報酬與其授課時數有關而須自行擔負報
    酬多寡之結果，且於課表外之休息時間得自由行動，不受被
    告干涉或拘束，亦毋須於空堂或課餘時間與其他同事分攤其
    他工作，復未見兩造間有不得兼職之約定，難認有經濟上從
    屬性。況原告係獨立授課，並非與其他員工間居於分工合作
    狀態，毋須與其他同僚分工始得完成工作，非屬被告經濟組
    織與生產結構之一部，欠缺組織上之從屬性。
　⒊是依上開說明，原告在人格、經濟及組織上之從屬性均明顯
    低於僱傭關係，已難認定造間係存在勞動契約，且扣繳憑單
    格式代號50所列薪資，不止工資、工作酬勞一項，尚包含其
    他項目，亦不足以原告提出之扣繳憑單記載所得類別為薪資
    ，推認兩造間為僱傭關係，從而，本件兩造間之契約非屬勞
    基法所定勞動契約，被告抗辯兩造間僅存在委任關係，應屬
    可採。
  ㈡原告可否請求被告給付退休金？如可，金額為若干？　
　　兩造間之契約非屬勞基法所定勞動契約，而屬委任契約，業
    經本院認定如前，則兩造間之權利義務關係，自無從適用勞
    基法之規定，即不得依勞基法規定請求退休金，原告依勞基
    法第53條第1款、第55條規定，請求被告給付退休金，顯屬
    無據。又兩造間既非僱傭關係，被告並非勞基法所定之原告
    雇主，則兩造間就原告歷年來任教之地球村補習班與被告是
    否為同一雇主、被告是否曾為原告投保勞保等爭執，自無再
    予論述必要，附此敘明。
六、綜上所述，本件原告依勞基法第53條第1款、第55條之規定
    ，請求被告應給付原告1,152,950元及自起訴狀繕本送達翌
    日起至清償日止，按週年利率5%計算之利息，為無理由，應
    予駁回。
七、本件事證已臻明確，兩造其餘陳述及攻擊防禦方法核與判決
    結果不生影響，爰不逐一論述，附此敘明。
八、據上論結，本件原告之訴為無理由。依民事訴訟法第78條，
    判決如主文。
中　　華　　民　　國　　111 　年　　7 　　月　　14　　日
                        勞動法庭      法　官　周佳佩
以上正本係照原本作成。
如對本判決上訴，須於判決送達後20日內向本院提出上訴狀並表
明上訴理由（須附繕本）。如委任律師提起上訴者，應一併繳納
上訴審裁判費。
中　　華　　民　　國　　111 　年　　7 　　月　　14　　日
                                      書記官  許婉真